【裁判字號】    96,上易,2447
【裁判日期】    970118
【裁判案由】    賭博
【裁判全文】
臺灣高等法院刑事判決                96年度上易字第2447號
上  訴  人  臺灣臺北地方法院檢察署檢察官
上  訴  人
即  被  告  丙○○
            丁○○
上二人共同
選任辯護人  韓邦財律師
            張育祺律師
上  訴  人
即  被  告  庚○○
            戊○○
            乙○○
            己○○
上列上訴人因被告賭博案件，不服臺灣臺北地方法院96年度易字
第984號，中華民國96年7月23日第一審判決（起訴案號：臺灣臺北
法院檢察署95年度偵字第25649號），提起上訴，本院判決如下：
    主  文
原判決撤銷。
丙○○、戊○○、丁○○、庚○○、乙○○、己○○共同違反非
期貨商不得經營期貨交易業務之規定，各處有期徒刑壹年貳月，
併科罰金新臺幣伍拾參萬元，罰金易服勞役均，以新臺幣參仟元
折算壹日；均減為有期徒刑柒月，併科罰金新臺幣伍拾參萬元，
罰金如易服勞役，以新臺幣參仟元折算壹日。扣案如附表二所示
之物沒收。
    事  實
一、丙○○為立富國際資訊有限公司（下稱立富公司）之登記負
    責人，實際則由戊○○負責公司業務之經營，而丁○○為立
    富公司之總經理、庚○○為副總經理、乙○○為業務主管，
    己○○則為戊○○之特別助理。丙○○、戊○○、丁○○、
    庚○○、乙○○、己○○均明知並非期貨商，依法不得經營
    期貨經紀業務、自營業務機構業務，竟基於共同以經營「臺
    灣證券交易所發行之加權股價指數期貨」（臺股期貨指數）
    為標的之交易商業務之犯意聯絡，先由戊○○指示丙○○代
    表立富公司於民國94年1月31日與國泰人壽保險股份有限公
    司（下稱國泰人壽）簽訂租賃契約，承租位於臺北市○○路
    192號7樓辦公室作為立富公司之營業處所，並由丁○○擔任
    租賃契約之保證人，另於94年4月28日由丙○○代表立富公
    司偕同丁○○與紅陽科技股份有限公司（下稱紅陽公司）簽
    訂全方位金流服務合約書，由紅陽公司提供線上代收代付之
    信用卡刷卡服務，作為客戶支付資金之工具，再由紅陽公司
    扣除手續費用之後，將款項匯入立富公司在合作金庫銀行五
    洲分行所開立之0000 000000000號帳戶。另分由2名不詳姓
    名年籍、成年之第3人（與被告等人並無證據認定有犯意聯
    絡），要求不知情之陳信旭提供其在合作金庫銀行股份有限
    公司（下稱合庫）灣內分行所開設之000000 0000000號帳戶
    ，及不知情之甲○○，提供其在合庫灣內分行所開設之0000
    000000000號帳戶，輾轉交由被告等人使用，作為客戶匯入
    資金之用。後即分由庚○○、丙○○負責在臺北地區招攬賭
    客並接單，並由庚○○另外再行提供其在日盛國際商業銀行
    松江分行所開設之00000000000000號帳戶，作為客戶匯入資
    金之用；戊○○與己○○則負責在臺中地區使用00-0000000
    0號、00-00000000號、00-00000000號室內電話及00-000000
    00傳真專線招攬客戶並接單、高雄地區則由丁○○與乙○○
    負責招攬並使用0000000000號、0000000000號行動電話接單
    ，待其收受客戶下單後，即交由乙○○統一負責彙整並計算
    輸贏。其間庚○○等人已招攬陳金龍、陳曉慧、王志浩、溫
    庭艷等客戶下單，其交易方式乃以買賣臺股指數期貨為名義
    ，惟實際上並未下單至期貨市場，而係以買空賣空之方式，
    將客戶所下之買單轉知某真實姓名、年籍均不詳之成年上手
    對作，或者自行與客戶對作，以每口新臺幣（下同）200元
    為單位下單交易，依下單買入時之臺股指數為基準指數買漲
    或買跌，以賣出時之指數與基準指數相比較決定輸贏，再以
    差距之點數乘以口數及每口200元決定輸贏之金額，渠等則
    負責以前開帳戶收取及交付雙方間輸贏差額。此外，每筆交
    易無論輸贏，賭客均需繳交每口400元至600元不等之手續費
    ，而共同經營非法地下期貨交易自營商業務牟利。後因立富
    公司經營不善，而於94年10月中旬以後結束營業，所承租辦
    公處所並於同年底終止租約。嗣因周建宏至立富公司應徵，
    察覺該公司經營內容有異狀而於94年4月6日以電子郵件提出
    檢舉，經法務部調查局北部地區機動工作組於95年9月20日
    分別至庚○○、丙○○位於臺北市中正區○○○路○段70巷
    17弄49之1號住處實施搜索，並扣得如附表一、二所示之物
    品後，始查悉上情。
二、案經法務部調查局北部地區機動工作組報請臺灣臺北地方法
    院檢察署檢察官偵查起訴。
    理  由
一、證據能力部分：
    證人陳金龍、陳曉慧（原名陳世芬）、王志浩、溫庭艷於95
    年12月15日、96年1月4日、陳信旭於95年12月15日偵查中作
    證時依法具結並無不可信之情況，且於原審及本院給予被告
    行使對質結問權利時，並未聲請調查，乃自願捨棄，則依刑
    事訴訟法第158條之3、第159條之1規定認有證據能力。證人
    劉宇田、周建宏、甲○○、陳信旭、陳金龍、陳曉慧（原名
    陳世芬）、王志浩、溫庭艷於警詢之陳述，被告不爭執其證
    據能力（見原審卷第47頁反面），且於原審及本院給予被告
    行使對質結問權利時，並未聲請調查，乃自願捨棄，依刑事
    訴訟法第159條之5規定，視為已有將該等傳聞證據採為證據
    之同意，本院審酌其等證言作成之情況，查無違法取證之情
    形，認應係出於其自由意志，具有可信性，並無不適宜作為
    證據之情形，認具有證據能力。
二、訊據上訴人即被告庚○○、戊○○、丙○○、乙○○、己○○於本院96年12月28日、丁○○於本院97年1月4日審理期日
    ，對於檢察官起訴之事實，均已坦承確有任職立富公司，分
    由庚○○與丙○○在臺北地區、戊○○與己○○在臺中地區
    、丁○○與乙○○在高雄招攬客戶並接單，接手客戶以買賣
    臺股指數期貨為名義，以每口200元為單位下單交易，每口
    400至600元不等之手續費，依買入與賣出之臺股指數為基準
    ，由客戶買漲或買跌，再以客戶下單買賣之差距點數乘以口
    數及每口200元，決定輸贏金額，而實際並未下單至期貨市
    場，係以買空賣空方式，將客戶下單轉知某真實姓名、年籍
    不詳之成年上手對作，或自行與客戶對作等犯罪事實（見本
    院卷第84頁、第100頁）；且於原審亦均承認犯行（見原審
    卷第26頁反面、第29頁反面、第47頁反面、第60頁）。核與
    證人即客戶陳金龍、陳曉慧（原名陳世芬）、王志浩、溫庭
    艷於警偵時之證言、紅揚公司董事長劉宇田、告發人周建宏
    、帳戶出借人陳信旭、甲○○於警詢時之證言相符（見法務
    部調查局卷《下稱調查卷》第43頁反面至44頁、第54至55頁
    、第62頁、第78頁反面至79頁、第45至46頁、第39至41頁、
    第82頁反面至83頁、第86至87頁、偵25649卷第21至25頁）
    。並有立富公司置於104公司資中心之簡介、國泰十宅松江
    大樓租賃契約書、國泰壽人保險股份有限公司95年5月23日
    國壽字第95050364號函附立富公司於臺北市○○路192號7樓
    之租賃契約、解約影本及代表人資料、合作金庫商業銀行五
    洲分行95年5月24日合金洲字第0950003032號函附立富公司
    交易明細資料、日盛商業銀行松江作業95年6月13日日銀字
    第0952000009060號函附庚○○開戶資料暨交易明細、合作
    金庫商業銀行灣內分行95年10月16日合金灣存字第09500065
    12號函附甲○○、陳信旭開戶基本資料與交易明細表各1份
    在卷可稽（見調查卷第88頁、第89至90頁、第99頁、第106
    頁、第123頁），及扣案如附表一、二所示之物品可核。惟
    嗣被告庚○○否認有賭博之事，辯稱僅單純為客戶介紹精誠
    軟體並解說使用方法，不知公司是從事期貨買賣，個人在日
    盛國際商銀開立之帳戶僅供個人使用（見本院卷第99頁反面
    至100頁、第84頁）；被告丙○○辯稱僅為人頭董事長，是
    負責幫客戶安裝精誠軟體及電腦維修的工程師，其餘事情均
    不知（見本院卷第99頁反面）；被告丁○○辯稱未任職立富
    公司，僅介紹姪子丙○○給戊○○去公司裝電腦，為了讓其
    有工作，才讓他登記為負責人云云（見本院卷第99頁反面）
    。然被告庚○○於警詢中即已自承其擔任立富公司副總經理
    ，負責介紹地下期貨客戶，立富公司有經營地下期貨操作，
    客戶虧損金額將會由業務小姐通知匯入甲○○、陳信旭之帳
    號內，而立富公司五州分行之帳戶其中一個用途是作為信用
    卡線上代刷公司即紅陽公司將客戶賠錢刷卡之金額過水之用
    等語（見調查卷第4頁反面至6頁反面）。且證人陳金龍、陳
    曉慧（原名陳世芬）亦均證稱其虧損金額係匯至被告庚○○
    或立富公司帳戶（見調查卷第43至44頁、第54頁反面、偵25
    649卷第22頁）；對照卷附庚○○於日盛商銀松山分行帳戶
    內之交易明細表，確有將立富公司轉入之款項轉存入陳信旭
    於合庫內灣分行，或由甲○○於合庫內灣分行之帳戶內款項
    轉存入庚○○帳戶之紀錄（見調查卷第111頁、第115頁、第
    15 1頁、第157頁），顯見被告庚○○帳戶確有充作立富公
    司客戶下單資金出入使用，且與立富公司本身、甲○○、陳
    信旭之帳戶皆有往來，是被告庚○○前述所辯，無非事後卸
    責之詞，不足採信。另被告丙○○與丁○○已坦承犯行，業
    如前述，且被告丙○○代表立富公司出面與紅陽公司簽訂申
    請線上刷卡代收代付契約書，甚至為客戶調整設定精誠股票
    看盤軟體，有去合庫開戶作為公司進出帳使用帳戶，94年初
    至立富公司至同年7、8月間離職，亦為其自承在卷，復有其
    簽名之合約書可核（見調查卷第17頁、第14至15頁、第20頁
    、偵25619卷第53頁、本院卷第99頁反面）。則其既熟悉期
    貨軟體，於立富公司又已任職7、8個月，焉有不知立富公司
    究從事何業之理？而被告丁○○則坦承替立富公司向國泰人
    壽公司承租辦公室並簽訂租賃契約（見調查卷第31頁），觀
    契約書最後，其係擔任保證人，果被告丁○○與立富公司毫
    無干係，何以願出面為立富公司承租辦公處所且擔任保證人
    ？況其雖稱僅介紹丙○○擔任立富公司負責人云云，然為被
    告丙○○所否認（見調查卷第18頁），是被告丙○○、丁○○所辯，亦均不足採信。至證人甲○○、陳信旭之前述銀行
    帳戶，雖分別提供予柯文泰、綽號「許董」（陳信旭指認非
    被告戊○○），然對於柯文泰、「許董」之年籍資料均無法
    提供本院調查（見本院卷第97頁、偵25649卷第21頁），況
    被告庚○○坦承客戶確將虧損金額匯入甲○○、陳信旭帳戶
    ，其亦將客戶線上刷卡金額扣除紅陽公司手續費匯入立富公
    司合作金庫銀行五州分行帳戶內餘額，再轉匯甲○○與陳信
    旭帳戶，均記載於立富公司現金帳戶中（見調查卷第5頁反
    面至7頁），參酌卷附甲○○與陳信旭帳戶交易明細，與扣
    案立富公司現金帳冊，則證人甲○○、陳信旭之帳戶確有提
    供予立富公司作為客戶匯款之用，惟既非被告等人直接要求
    該2證人提供帳戶，是應認係由2名不詳姓名年籍、成年之第
    3人（與被告等人並無證據認定有犯意聯絡），要求其2人提
    供帳戶後輾轉交由立富公司使用。
三、按地下期貨與合法期貨一樣，均含有高度射倖性，但並非全
    部射倖性的行為都是賭博，地下期貨雖然是以指數變化決定
    輸贏，但合法的台指期貨交易，亦復如此，同樣都以數字決
    算，並無實物交易，然期貨交易所開設台指期貨交易之目的
    ，係供市場參與者預測未來經濟發展趨勢，能而預作避險或
    套利，看多、看空繫於參與者眼光，並非純然依靠機率，固
    然勝敗部分決定於運氣，難認全然「賭博射倖」。況地下期
    貨之違法性在於影響正常期貨交易、吸納期貨市場的資金，
    使正常期貨萎靡、減少政府期貨交易稅收、更會導致股市異
    常暴漲暴跌，此與賭博罪重在維護社會善良風氣，保護法益
    全然迥異，亦非可僅以賭博罪代替（最高法院96年度台上字
    第1675號判決參照）。而以「臺股期貨指數之長跌為買賣標
    的」，且「輸贏視下注買單與出單時期貨指數盤差每點200
    元計算」，其行為屬期貨交易法第112條地下期貨交易之規
    範範疇，涉有違反期貨交易法。而地下期貨業者若逕自從事
    買方與賣方的搓合，即是「期貨交易所業務」；未經許可擅
    自接受期貨交易人下單並自為交易相對方，係經營期貨經紀
    商或期貨自營商。且查一般賭博行為大多以實物為下注之標
    的，並即時結算輸贏結果，核與期貨交易並無實物交易之情
    互異，是被告戊○○所辯並未在期貨市場交易，所為僅係賭
    博行為云云（見本院卷第100頁），要係卸責之詞，而無足
    採。是被告庚○○等6人共同未經許可，擅自經營期貨自營
    商之業務，自屬違反期貨交易法之行為，事證明確，應予論
    科。
四、按期貨交易法第112條第3款之「期貨交易（經紀、自營）業
    務」，所謂之「業務」，係指以反覆經營期貨交易行為為目
    的之社會活動者而言，性質上本即包含繼續多次經營期貨之
    交易行為，為「營業犯」性質之包括一罪，無連續犯定之適
    用，僅論以一罪（最高法院92年度台上字第4820號判決參照
    ）。查本件被告庚○○等6人之行為係結束於94年9月間止，
    業據被告庚○○、丁○○、張俊仁供述在卷（見調查卷第4
    頁反面、本院卷第53頁），參酌立富公司於合庫五州分行帳
    戶明細，證人陳金龍最後一筆匯款入帳日期亦為94年10月14
    日（見調查卷第101頁），及立富公司因經營不善致向國泰
    人壽承租之辦公處所租期提前至94年12月31日終止（見調查
    卷第89頁），是應認立富公司確於94年10月中旬以後間即因
    經營不善而停止營業，並嗣於該年年底終止辦公處所之租約
    。被告等6人行為後，刑法已經修正公布施行，與本件有關
    之併科罰金最低數額及共同正犯，比較新舊法結果，應適用
    較有利於被告之行為時刑法之規定。核被告庚○○等6人所
    為，係未經許可經營期貨自營商之業務，違反期貨交易法第
    56條第1項之規定，而犯期貨交易法第112條第3款之罪。被
    告庚○○等6人彼此間就上開犯行間，有犯意聯絡及行為分
    擔，均為共同正犯。被告庚○○等6人所為，應依期貨交易
    法第112條第3款規定論處，起訴書認被告三人所為應依刑法
    第268條之賭博罪論處，容有誤會，惟起訴事實同一，起訴
    法條應予變更。
五、原審以被告6人事證明確，予以論罪科刑，固非無見，惟被
    告6人係違反期貨交易法，原審僅以賭博罪論處，尚有未洽
    。被告等人以原審量刑過重提起上訴，及檢察官以尚餘賭資
    57,836,565元原審漏未沒收，雖均無理由，然原判決既有前
    揭可議之處，自屬無可維持，應由本院予以撤銷改判。審酌
    被告等6人之素行，犯罪之動機、目的、手段，從事地下期
    貨下單，造成臺股期貨指數期貨交易大量失血，對於淺碟型
    臺灣股市影響甚鉅，暨以被告6人各所參與犯罪之期間、領
    得薪資之利益、參與犯罪之程度及犯罪後之態度等一切情狀
    ，分別量處如主文第二項所示之刑，並以其等犯罪時間在96
    年4月24日以前，悉合於減刑條件，依據中華民國96年罪犯
    減刑條例第2條第1項第3款、第3條第1項第10款之規定，各
    減其宣告刑2分之1。又本案除立富公司於合庫五州分行之帳
    戶，係專供客戶下單後匯入資金或線上刷卡金轉入之用外，
    其餘陳信旭、甲○○、庚○○前揭帳戶雖亦有提供本案客戶
    下單後輸贏款項匯入、匯出使用，然均非專用以本案使用，
    此由卷附交易明細可知，檢察官又未提出陳信旭、甲○○、
    庚○○等人帳戶內除起訴書所指之證人陳金龍、陳曉慧、王
    志浩、溫庭艷4人以外之客戶進出陳信旭等3人帳戶之明細，
    以供核對調查是否確屬買賣本案期貨指數之金額，應認陳信
    旭等3人帳戶內非全屬客戶下單所匯入金額，是本院衡酌上
    揭各帳戶出入金額（立富公司帳戶匯入金額共6,865,643元
    、匯支出金額共6,5 11,588元，其中紅陽科技定期匯入立富
    公司前揭帳戶線上刷卡金額共3,457,490元，證人陳金龍自
    臺北富邦銀行和平分行000000000000號帳戶匯款至庚○○前
    揭日盛商銀帳戶金額共91,300元，匯至立富公司前揭帳戶共
    73,360元；證人陳曉慧自建華商銀忠孝分行00000000000000
    帳戶匯款至庚○○前揭帳戶共18,700元；證人王志浩稱不記
    得匯款帳戶，但獲利幾千元；證人溫庭艷係進行線上刷卡30
    ,800 元，總計結果為賠錢；立富公司至94年10月14日帳戶
    餘額為6,018元），諭知被告等6人併科罰金53萬元。並比較
    刑法修正前後易服勞役之折算標準，依較有利之新法，諭知
    罰金易服勞役之折算標準。另扣案如附表一所示之物，乃被
    告丙○○個人所有，非供本案犯罪之用，不諭知沒收。附表
    二等物均為被告等人未經許可經營立富公司期貨自營商之業
    務所需之物，此據被告庚○○供述在卷（見調查卷第7頁正
    、反面、第10頁），依刑法第38條第1項第2款沒收之。
據上論斷，應依刑事訴訟法第369條第1項前段、第364條、第299
條第1項前段、期貨交易法第56條第1項、第112條第1項第3款、
刑法第11條前段、第42條第3項前段、修正前刑法第28條之規定
、第38條第1項第2款、中華民國九十六年罪犯減刑條例第2條第1
項第3款、第3條第1項第10款、第7條，判決如主文。
本案經檢察官許美女到庭執行職務。
中    華    民    國    97    年    1     月    18    日
                  刑事第五庭審判長法  官  張傳栗
                                  法  官  張明松
                                  法  官  官有明
以上正本證明與原本無異。
如不服本判決，應於收受送達後10日內向本院提出上訴書狀，其
未敘述上訴之理由者並得於提起上訴後10日內向本院補提理由書
（均須按他造當事人之人數附繕本）。
                                  書記官  廖素花
中    華    民    國    97    年    1     月    18    日
附錄：本案論罪科刑法條全文
期貨交易法第112條：
有下列情事之一者，處7 年以下有期徒刑，得併科新臺幣3 百萬
元以下罰金：
一  未經許可，擅自經營期貨交易所或期貨交易所業務者。
二  未經許可，擅自經營期貨結算機構者。
三  違反第56條第1 項之規定者。
四  未經許可，擅自經營槓桿交易商者。
五  未經許可，擅自經營期貨信託事業、期貨經理事業、期貨顧
    問事業或其他期貨服務事業者。
六  期貨信託事業違反第84條第1 項規定募集期貨信託基金者。
七  違反第106 條、第107 條或第108 條第1 項之規定者。
期貨交易法第56條：
非期貨商除本法另有規定者外，不得經營期貨交易業務。
期貨商須經主管機關之許可並發給許可證照，始得營業。
外國期貨商須經中華民國政府認許，且經主管機關之許可並發給
許可證照，始得營業。
期貨商之分支機構，非經主管機關許可並發給許可證照，不得設
立或營業。
期貨商之組織形態、設置標準及管理規則，由主管機關定之。
附表一：扣押地點丙○○住所（臺北市中正區○○○路○段70巷
        17弄49-1號）
┌──┬─────┬─────────────┬────┐
│編號│扣押物編號│內容                      │  數量  │
├──┼─────┼─────────────┼────┤
│1   │A01       │名片                      │1張     │
├──┼─────┼─────────────┼────┤
│2   │A02       │立富公司欠稅執行通知      │5頁     │
├──┼─────┼─────────────┼────┤
│3   │A03       │卡債通知                  │3張     │
├──┼─────┼─────────────┼────┤
│4   │A04       │丙○○存摺                │3冊     │
├──┼─────┼─────────────┼────┤
│5   │A05       │西瓜刀                    │1支     │
└──┴─────┴─────────────┴────┘
附表二：扣押地點庚○○住所（臺北市中山區○○○路○段74號3
        樓之2）
┌──┬─────┬─────────────┬────┐
│編號│扣押物編號│內容                      │  數量  │
├──┼─────┼─────────────┼────┤
│1   │B01       │立富公司營業資料          │1份     │
├──┼─────┼─────────────┼────┤
│2   │B02       │期貨交易規則資料          │1份     │
├──┼─────┼─────────────┼────┤
│3   │B03-1~3-5 │客戶期貨交易帳            │5份     │
├──┼─────┼─────────────┼────┤
│4   │B04       │立富公司營運計畫表        │1份     │
├──┼─────┼─────────────┼────┤
│5   │B05-1~5-2 │立富公司現金帳冊          │2冊     │
├──┼─────┼─────────────┼────┤
│6   │B06       │立富公司客戶刷卡資料      │1冊     │
├──┼─────┼─────────────┼────┤
│7   │B07       │客戶下單統計資料          │1冊     │
├──┼─────┼─────────────┼────┤
│8   │B08       │現貨進出明細表及期貨進出明│1份     │
│    │          │細表                      │        │
├──┼─────┼─────────────┼────┤
│9   │B09       │拆帳資料                  │1份     │
├──┼─────┼─────────────┼────┤
│10  │B10       │立富公司損益表            │1張     │
├──┼─────┼─────────────┼────┤
│11  │B11       │立富公司94年請款明細      │3張     │
├──┼─────┼─────────────┼────┤
│12  │B12       │法人單方案執行企畫書      │1份     │
├──┼─────┼─────────────┼────┤
│13  │B13       │會議記錄                  │1份     │
├──┼─────┼─────────────┼────┤
│14  │B14       │立富公司線上刷卡簡易須知  │2張     │
├──┼─────┼─────────────┼────┤
│15  │B15       │員工履歷表                │1冊     │
├──┼─────┼─────────────┼────┤
│16  │B16       │客戶基本資料表            │1份     │
├──┼─────┼─────────────┼────┤
│17  │B17-1~17-3│筆記本                    │3冊     │
└──┴─────┴─────────────┴────┘


司法院資訊處製作；財團法人民間司法改革基金會備份。
